【裁判字號】    95,上易,1529
【裁判日期】    950831
【裁判案由】    家暴傷害
【裁判全文】
臺灣高等法院刑事判決                95年度上易字第1529號
上  訴  人
即  被  告  乙○○
選任辯護人  劉立恩律師
上列上訴人因家暴傷害案件，不服臺灣臺北地方法院95年度易字
第750號，中華民國95年6月30日第一審判決（起訴案號：臺灣臺
北地方法院檢察署95年度偵字第3849號），提起上訴，本院判決
如下：
    主  文
上訴駁回。
    事  實
一、乙○○與甲○○（原名：陳燕芬）係夫妻關係，具有家庭暴
    力防治法第三條第一款所定之家庭成員關係，惟關係已有不
    睦。於民國九十四年四月十一日下午六時二十分許，在臺北
    市○○區○○路六段七六巷二弄五三號四樓住處，因甲○○
    不讓乙○○離去，二人再生口角，惟乙○○竟基於普通傷害
    之故意，使力推打及掐住脖子、拉扯頭髮等方式傷害甲○○
    ，致甲○○撞擊鞋櫃後，受有頭部瘀腫（一×一‧五公分、
    四×三公分）、頸部瘀傷（六×○‧一公分、一‧五×○‧
    一公分、一×○‧一公分）、腹部瘀傷（六×○‧五公分）
    、左上臂瘀傷（二‧五×一公分、二‧五×一公分）、及左
    大腿紅腫（五×○‧五公分）等傷害。
二、案經被害人甲○○訴請臺灣臺北地方法院檢察署檢察官偵查
    後起訴。
    理  由
一、訊據上訴人即被告乙○○就於前揭時間與告訴人甲○○夫妻
    關係中，在上開地點與告訴人有推拉等肢體碰觸等事實固坦
    承不諱，惟仍矢口否認有何傷害之犯行，辯稱：當日係返家
    處理小孩晚餐問題，欲行離去之際，告訴人進門將出入口堵
    住，妨害伊離去之權利，惟因另外有約必須準時到場，故請
    求告訴人離開遭拒，即出手推告訴人肩膀，告訴人掙扎出手
    打我上半身，我便將告訴人手撥開，後告訴人自行坐在門口
    地板上，方再拉住告訴人小腿，將告訴人脫離大門後離去，
    實不知告訴人為何受傷，告訴人前有自殘傾向，其傷勢應係
    自殘所致云云。經查：
  (一)被告與告訴人在夫妻關係存續期間，於前揭時地被告出手毆
    傷告訴人乙節，業經被告自承：告訴人甲○○於原審具結證
    述：被告將我頭髮拉住左右甩動，因身旁有鞋櫃，手、腿、
    頭均有撞擊鞋櫃，後將我壓制於地板，再以雙手掐住脖子、
    腳踹肚子等情明確（見原審九十五年六月十九日筆錄第三、
    五頁），並有戶籍謄本（見偵查卷第十六頁）在卷可參。復
    告訴人於本件事發之第一時間內，即九十四年四月十一日下
    午八時四十七分至臺北市立聯合醫院仁愛院區診斷：受有頭
    部瘀腫（一×一‧五公分、四×三公分）、頸部瘀傷（六×
    ○‧一公分、一‧五×○‧一公分、一×○‧一公分）、腹
    部瘀傷（六×○‧五公分）、左上臂瘀傷（二‧五×一公分
    、二‧五×一公分）、及左大腿紅腫（五×○‧五公分）等
    傷害乙節，亦有臺北市立聯合醫院仁愛院區驗傷診斷書（見
    偵查卷第三一之一頁）在卷可稽，是告訴人受傷部位亦與告
    訴描述受傷情節相合。故告訴人係因遭被告毆打致傷等事實
    ，堪以認定。
  (二)而被告辯稱：所為僅係為阻止告訴人妨害我離去之自由云云
    。然，倘為阻止他人離去，豈有坐於門口地上、此等矮於大
    門把手之姿勢，而任令他人得以容易開啟大門？又豈有坐於
    地板上，矮於他人，而僅以雙手干擾高於己之人？被告所辯
    ：為阻止被告離去所以自行坐在地上云云，顯與常情不合。
    再以告訴人受傷部位遍及全身相衡，倘為離去而將告訴人推
    離，應僅傷及手、腳等，豈有包括頸部、腹部均受瘀傷、甚
    至頭部之理？是由此等頭部、頸部、腹部受傷觀之，被告出
    手係出於積極之攻擊意思甚明，與「欲行離去」之意思、目
    的無涉，故縱有被告欲行離去遭告訴人阻擋之情，被告出於
    積極傷害之意思、非防衛自己離去自由，且出手傷害告訴人
    之部位、傷勢已屬過當，故被告亦難能主張「正當防衛」、
    「緊急避難」。
  (三)至被告再辯稱：傷勢為告訴人自殘云云，並請求法院調查告
    訴人精神科就診病歷以佐其說。惟經原審調取告訴人精神科
    就診記錄顯示：告訴人自陳於九十年四月間因婚後屢遭被告
    暴力對待，存有二十多張驗傷單，故由婦援會轉介就診，二
    年前（即八十八年）開始情緒低落、及自殺、自殘情形，九
    十年間就診每次均提及遭被告虐待情形，惟均有持續就診，
    而於九十四年四月九日（即本件案發前二日）下午十時三十
    六分因同一問題，情緒不穩而留院觀察三十六‧四小時，持
    續用藥、並給予支持性心理治療，直至同年四月十一日上午
    十時四十六分（即本件案發前七小時），經醫師評估轉門診
    定期治療追蹤而離院，期間，僅出現輕度自傷、紊亂干擾情
    形，並無積極破壞現象產生，於本件案發之就診，則無任何
    自傷、自殘之描述等情，此有臺北市立聯合醫院九十五年五
    月三十日北市醫松字第○九五三一七一○五○○號函及附件
    病歷，顯示告訴人並無被告自稱之經常性自殘，且於就診時
    ，明確分辨「自殘」或「遭被告毆打」之傷勢，並無將「自
    殘」紊亂為「遭他人毆打」之情形，而告訴人於情緒低落之
    時亦無積極攻擊他人跡象，故被告指稱之「當日係告訴人積
    極攻擊」、或「假裝、紊亂『自殘』為『遭被告毆打』」均
    非告訴人之徵狀。況由本件案發前七小時，告訴人始因持續
    用藥、且經醫師評估情緒穩定後准予出院，無由可認被告、
    告訴人衝突係「告訴人情緒低落所致之自殘」。再以告訴人
    所受傷勢尚有頸部瘀傷三處（六×○‧一公分、一‧五×○
    ‧一公分、一×○‧一公分），其中一處長達六公分，已非
    可經由「自殘」持續一邊對頸部施壓而喪失自主呼吸、一邊
    尚能自主持續施力達成。故被告辯稱：係告訴人自殘云云，
    以前開病歷及被告所述情節相佐，實不相合，無法為有利於
    被告之認定。
  (四)另被告因同一事件，亦經原法院九十四年度家護字第三七八
    號通常保護令（見偵查卷第十七之一頁）、九十四年度家護
    抗字第一○號裁定（見偵查卷第五三頁）裁定保護令，認：
    「被告應於九十四年十月三十日前，遷出告訴人住所（臺北
    市○○路○段七六巷二弄五三號四樓），並應遠離該處所五
    十公尺」，有上開裁定附卷可查，亦為同此認定。
  (五)綜上所述，本件事證明確，被告傷害犯行洵堪認定，應予依
    法論科。
二、核被告所為，係犯刑法第二百七十七條第一項之傷害罪。而
    查被告乙○○行為後刑法第二百七十七條第一項所定罰金刑
    部分，依罰金罰鍰提高標準條例第一條第一項前段規定，原
    規定就其原定數額提高十倍，茲依刑法施行法第一條之一規
    定中華民國九十四年一月七日刑法修正施行後，刑法分則編
    所定罰金之貨幣單位為新臺幣，而九十四年一月七日刑法修
    正時，刑法分則編未修正之條文定有罰金者，自九十四年一
    月七日刑法修正施行後，就其所定數額提高為三十倍。本次
    九十四年一月七日刑法修正時，刑法第二百七十七條並未為
    修正，而依上揭規定，就罰金刑部分之貨幣單位改為新台幣
    ，因而就其所定罰金數額提高為三十倍，惟實際上刑法第二
    百七十七條傷害罪之構成要件及法定刑並未變更，自無有利
    或不利而為新舊法比較適用之問題，附此敘明。再被告犯罪
    時之刑法第四十一條第一項前段規定：「犯最重本刑為五年
    以下有期徒刑以下之刑之罪，而受六個月以下有期徒刑或拘
    役之宣告，因身體、教育、職業、家庭之關係或其他正當事
    由，執行顯有困難者，得以一元以上三元以下折算一日，易
    科罰金。」，又被告行為時之易科罰金折算標準，修正前罰
    金罰鍰提高標準條例第二條前段（現已刪除）規定，就其原
    定數額提高為一百倍折算一日，則本件被告行為時之易科罰
    金折算標準，應以銀元三百元折算一日，經折算為新臺幣後
    ，應以新臺幣九百元折算為一日。惟九十五年七月一日修正
    公布施行之刑法第四十一條第一項前段則規定：「犯最重本
    刑為五年以下有期徒刑以下之刑之罪，而受六個月以下有期
    徒刑或拘役之宣告者，得以新臺幣一千元、二千元或三千元
    折算一日，易科罰金。」，比較修正前後之易科罰金折算標
    準，以九十五年七月一日修正公布施行前之規定，較有利於
    被告，則應依刑法第二條第一項前段，適用修正前刑法第四
    十一條第一項前段規定，定其折算罰金之標準，併此敘明。
三、原審以被告罪證明確，而適用刑法第二百七十七條第一項、
    修正前刑法第四十一條第一項前段，罰金罰鍰提高標準條例
    第一條前段、修正前罰金罰鍰提高標準條例第二條，並審酌
    被告與告訴人二人本係夫妻，被告於本院審理時仍不知悔悟
    ，甚至於法院訴訟中再度致函告訴人表示「將視和解條件在
    與律師研究是否提出反控」，再於訴訟中揭出告訴人病徵，
    顯然毫無悔過之意，而本件傷害之動機僅係自認「告訴人妨
    害伊離去之權利」等細故，即出手傷害他人、甚至髮妻，且
    告訴人所受傷勢遍及頭部、頸部、手部、腹部、腿部等全身
    部位，可認被告出手完全不顧情分，在衡量被告其餘犯罪之
    動機、目的、犯罪時所受之刺激、犯罪之手段、犯人之生活
    狀況、品行、智識程度、犯人與被害人平日之關係、犯罪所
    生之危險或損害、犯罪後之態度等一切情狀，判處有期徒刑
    三月，並諭知易科罰金之折算標準。
四、經核原判決上開認事用法，洵無違誤，量刑亦屬妥適。被告
    上訴意旨以其並無傷害之犯行，而告訴人之供詞反覆，且告
    訴人之行為已構成刑法第三百零二條及第三百零四條之罪，
    被告所為是正當防衛等語。惟按刑法第三百零二條之剝奪他
    人行動自由罪，須以私行拘禁或以其他非法方法剝奪人之行
    動自由為犯罪構成要件，而刑法第三百零四條之強制罪係以
    強暴、脅迫之手段使人行無義務之事或妨害人行使權利為目
    的之犯罪行為。而所謂私行拘禁係指無法律根據不依法定程
    序，非法私擅拘禁人而言，「其他非法方法」指私行拘禁以
    外，凡以非法拘禁他人身體，使其行動不能自由者屬之，至
    所謂「強暴」，乃逞強施暴即對他人身體，施以暴力之不法
    攻擊行為，「脅迫」乃威脅逼迫，以言詞姿態脅迫他人，足
    以使人心生畏懼之謂。本件告訴人當天僅是站在其住處客廳
    門口，要求被告協商解決夫妻間之諸多問題，尚難認係對被
    告之私行拘禁達妨害自由程度之犯罪行為，告訴人亦未對被
    告施以任何不法暴力或足以使被告心生畏怖之言詞威脅、逼
    迫，成立所謂刑法強制罪之餘地，被告自無所謂其行動自由
    受到不法侵害而得行使正當防衛權之客觀情事，至於本件告
    訴人當天如何因遭受被告使力推打，掐住脖子，並拉扯頭髮
    致撞擊成傷，原審判決已詳述所依憑之證據，其認定之理由
    ，對於被告所辯係告訴人自殘行為成傷為原審所不採，並於
    理由內詳細指駁，則原判決既已綜核全部卷證資料，詳加斟
    酌論斷，俱有卷存之證據資料可資覆按，認事用法並不違背
    經驗法則與論理法則，自不得任意指為違法，被告上訴仍否
    認犯行而請求無罪開釋，難認有理由，應予駁回。
據上論斷，應依刑事訴訟法第368條，判決如主文。
本案經檢察官吳慧蘭到庭執行職務。
中    華    民    國    95    年    8     月    31    日
                  刑事第五庭  審判長法    官  吳      敦
                                    法    官  張  傳  栗
                                    法    官  吳  啟  民
以上正本證明與原本無異。
不得上訴。
                                    書 記 官  江  采  廷
中    華    民    國    95    年    9     月    1     日
附錄：本案論罪科刑法條全文
刑法第二百七十七條
傷害人之身體或健康者，處三年以下有期徒刑，拘役或一千元以
下罰金。
犯前項之罪，因而致人於死者，處無期徒或七年以上有期徒刑，
致重傷者，處三年以上、十年以下有期徒刑。


司法院資訊處製作；財團法人民間司法改革基金會備份。
